【裁判字號】    95,簡上,827
【裁判日期】    950831
【裁判案由】    賭博等
【裁判全文】
臺灣高雄地方法院刑事判決             95年度簡上字第827號
    上  訴  人
    即  被  告  甲○○
上列上訴人因賭博等案件，不服臺灣高雄地方法院高雄簡易庭民
國95年5 月22日95年度簡字第2980號第一審簡易判決（聲請簡易
判決處刑書案號：臺灣高雄地方法院檢察署95年度偵字第8068號
），提起上訴，本院判決如下：
    主  文
原判決關於甲○○部分撤銷。
甲○○共同在公眾得出入之場所，賭博財物，處罰金新臺幣萬
元，如易服勞役，以新台幣壹仟元折算壹日。扣案電子遊戲機「
超級大舞台」台、「賽狗」壹台（均含IC板）、代幣伍佰枚均
沒收；又共同違反未依電子遊戲場業管理條例規定辦理營利事業
登記者，不得經營電子遊戲場業之規定，累犯，處拘役伍拾日，
如易科罰金，以新台幣壹仟元折算壹日。
    事  實
一、甲○○前於民國94年間因妨害風化案件，經臺灣台南地方法
    院94年度簡字第2412號判決處有期徒刑3 月確定，甫於95年
    1 月10日易科罰金執行完畢。詎甲○○仍不知悔改，甲○○
    與張美瑛（業經判決確定）均明知未向主管機關申請電子遊
    戲場業之營利事業登記證，不得經營電子遊戲場業，竟共同
    基於賭博及違反電子遊戲場業管理條例之犯意聯絡，自95年
    2 月7 日起，由張美瑛提供位於高雄市楠梓區○○○路與清
    豐路口旁空地貨櫃屋作為公眾得出入之場所，於貨櫃屋內擺
    設甲○○所有之電子遊戲機「超級大舞台」3 台、「賽狗」
    1 台，插電營業與不特定之顧客投幣打玩賭博財物。賭玩之
    方式係由賭客以新臺幣（下同）10元兌換代幣1 枚後投入電
    子遊戲機具內，再依上開機具操作方式贏取積分，贏得之積
    分得依一比一之比率換算，向張美瑛兌換現金，如未能贏取
    積分，所投入之金錢則由機具沒入而歸張美瑛與甲○○五五
    分帳。嗣於蔡水泳（業經判決確定）基於賭博之犯意，於95
    年2 月28日19時15分許，至上開貨櫃屋內以400 元向張美瑛
    兌換代幣40枚打玩「超級大舞台」後，以遊戲機台畫面之得
    分5000分，由張美瑛換算並扣除蔡水泳先前之2,500 元欠款
    而交付現金2,500 元時為警當場查獲，並扣得上開賭博機具
    （均含IC板）共4 台、機內代幣500 枚、及賭資2,500 元等
    物。
二、案經高雄市政府警察局楠梓分局報告臺灣高雄地方法院檢察
    署檢察官偵查並聲請簡易判決處刑。
    理  由
壹、程序事項：
一、按被告以外之人於審判外之陳述，雖不符前4 條之規定，而
    經當事人於審判程序同意作為證據，法院審酌該言詞陳述或
    書面陳述作成時之情況，認為適當者，亦得為證據。當事人
    、代理人或辯護人於法院調查證據時，知有第159 條第1項
    不得為證據之情形，而未於言詞辯論終結前聲明異議者，視
    為有前項之同意，刑事訴訟法第159 條之5 定有明文。立法
    意旨在於傳聞證據未經當事人之反對詰問予以核實，原則上
    先予排除，惟若當事人已放棄詰問或未聲明異議，基於證據
    資料愈豐富，愈有助於真實發現之理念，且強化言詞辯論主
    義，法院自可承認該傳聞證據例外擁有證據能力。經查：證
    人即同案被告張美瑛、蔡水泳於警詢之陳述，被告同意作為
    證據（見95年7 月27日準備程序筆錄第2 頁），本院審酌上
    開筆錄作成時，應無人情施壓或干擾，亦無不當取供之情形
    ，認為以之作為本案之證據亦屬適當，依上開說明，認證人
    即同案被告張美瑛、蔡水泳於警詢之陳述得為證據。
貳、實體事項：
一、訊據被告甲○○對於上開事實均坦承不諱，核與證人即同案
    被告張美瑛、蔡水泳於警詢之陳述相符，此外，復有檢查紀
    錄表、扣押筆錄、扣押物品目錄表照片7 幀及超級大舞台（
    含IC版）3 台、賽狗（含IC版）1 台、代幣500 枚及賭資
    2500 元 扣案可資佐證，堪信被告之自白與事實相符，本件
    被告甲○○之犯行，事證明確，洵堪認定，應依法論科。
二、查被告甲○○行為後，刑法於民國94年2 月2 日公布，於95
    年7 月1 日施行，其中修正第2 條、第33條、第41條、第47
    條、第55條之規定，罰金罰鍰提高標準條例第2 條亦因應刪
    除。按行為後法律有變更者，適用行為時之法律，但行為後
    之法律有利於行為人者，適用最有利於行為人之法律，現行
    刑法第2 條第1 項訂有明文。此條規定乃與刑法第1 條罪刑
    法定主義契合，係規範行為後法律變更所生新舊法律比較適
    用之準據法，是刑法第2 條本身雖經修正，但刑法第2 條既
    屬適用法律之準據法，本身尚無比較新舊法之問題，應一律
    適用裁判時之現行刑法第2 條規定以決定適用之刑罰法律，
    先予辨明。又以本次刑法修正之比較新舊法，應就罪刑有關
    之共犯、未遂犯、想像競合犯、牽連犯、連續犯、結合犯，
    以及累犯加重、自首減輕暨其他法定加減原因（如身分加減
    ）與加減例等一切情形，綜其全部罪刑之結果而為比較，最
    高法院95年5 月23日著有95年度第8 次刑庭會議決議可資參
    照。經查：
（一）被告行為後，刑法第267 條配合刑法第56條連續犯之刪除
      ，業已刪除常業犯之規定。而刑法第266 條普通賭博罪之
      法定刑為「1, 000元以下罰金」，而刑法第267 條常業賭
      博罪之法定刑為「2 年以下有期徒刑，得併科1,000 元以
      下罰金」，是依行為時法、裁判時法比較適用之結果，認
      為新法之法定刑為刑度較輕之罰金刑，故新法對被告較為
      有利。
（二）被告行為後，刑法施行法第1 條之1 亦已於95年6 月14日
      增訂公布，於95年6 月16日生效施行，該條規定：「中華
      民國94年1 月7 日刑法修正施行後，刑法分則編所定罰金
      之貨幣單位為新臺幣。94年1 月7 日刑法修正時，刑法分
      則編未修正之條文定有罰金者，自94年1 月7 日刑法修正
      施行後，就其所定數額提高為30倍。但72年6 月26日至94
      年1 月7 日新增或修正之條文，就其數額提高為3 倍。」
      ，查刑法第266 條第1 項前段為72年6 月25日以前即已制
      訂生效、72年6 月26至94年1 月7 日均未曾修正、且條文
      中定有罰金規定之條文，於95年7 月1 日即94年1 月7日
      刑法修正施行後，固應依刑法施行法第1 之1 條規定，改
      以新臺幣計算罰金數額，且提高罰金數額至30倍，則刑法
      第266 條第1 項所定罰金刑之最高額為新台幣30,000元；
      然被告行為時，依刑法第266 條第1 項、罰金罰鍰提高標
      準條例第1 條、現行法規所定貨幣單位折算新臺幣條例第
      2 條規定，罰金數額則係以銀元（以新臺幣元之3 倍折算
      ）計算、提高為2 倍至10倍，則刑法第266 條第1 項所定
      罰金刑之最高額亦為新台幣30,000元。況倘於個案中宣告
      罰金刑時，依修正前刑法第33條第5 款規定，罰金最低額
      可為銀元1 元（即新臺幣3 元），然依修正後刑法第33條
      第5 款規定，罰金最低額則為新臺幣1,000 元，此種行為
      後法律有變更之情形，比較結果，舊法並未比較有利於被
      告。
（三）就易科罰金折算標準之修正：本件被告犯罪時之刑法第41
      條第1 項前段規定：「犯最重本刑為5 年以下有期徒刑以
      下之刑之罪，而受6 個月以下有期徒刑或拘役之宣告，因
      身體、教育、職業、家庭之關係或其他正當事由，執行顯
      有困難者，得以1 元以上3 元以下折算一日，易科罰金。
      」又被告行為時之易科罰金折算標準，修正前罰金罰鍰提
      高標準條例第2 條前段（現已刪除）規定，就其原定數額
      提高為100 倍折算1 日，則本件受刑人行為時之易科罰金
      折算標準，應以銀元300 元折算1 日，經折算為新臺幣後
      ，應以新臺幣900 元折算為1 日。惟95年7 月1 日修正公
      布施行之刑法第41條第1 項前段則規定：「犯最重本刑為
      五年以下有期徒刑以下之刑之罪，而受六個月以下有期徒
      刑或拘役之宣告者，得以新臺幣一千元、二千元或三千元
      折算一日，易科罰金。」比較修正前後之易科罰金折算標
      準，以舊法規定較有利於被告。
（四）被告於行為後，刑法第42條第2 項亦已於94年1 月7 日修
      正公布，並自95年7 月1 日施行，綜合比較修正前之舊法
      與修正後之新法，認新法較有利於被告（修正前後之規定
      、各自比較之結果及理由均詳如附表所示）。
（五）共同正犯之修正：被告行為後，95年7 月1 日施行公布之
      修正後刑法第28條固將原條文之「實施」，修正為「實行
      」，本件被告甲○○之行為不論在修法前、修法後均為實
      行行為，故不生新、舊法比較問題。
（六）刑法第33條第4 款之修正：被告行為後，95年7 月1 日施
      行公布之修正後刑法第33條第4 款固將原條文之「拘役：
      1 日以上，2 月未滿。但遇有加重時，得加至4 個月」，
      修正為「拘役：1 日以上，60日未滿。但遇有加重時，得
      加至120 日」，刑法第33條第4 款僅作文字修正，故不生
      新、舊法比較問題。
（七）刑法第55條牽連犯之修正：被告行為後，95年7 月1 日施
      行公布之修正後刑法第55條業將牽連犯刪除，目前實務上
      對於牽連犯之處理，得視其具體情形，分別論以想像競合
      或數罪併罰。本件被告之行為在修法前應適用牽連關係論
      以一罪，而修法後應適用數罪併罰論處，故舊法對被告較
      為有利。
（八）綜上所述，本件涉及常業賭博罪已刪除、賭博罪罰金刑、
      易科罰金、易服勞役、共犯、牽連犯綜合比較新舊法之結
      果，應整體適用新法對被告較為有利。
三、按電子遊戲場業管理條例第4 條第1 項前段規定，本條例所
    稱電子遊戲機，係指利用電、電子、電腦、機械或其他類似
    方式操縱，以產生或顯示聲光影像、圖案、動作之遊樂機具
    ，或利用上述方式操縱鋼珠或鋼片發射之遊樂機具。次按未
    依電子遊戲場業管理條例規定辦理營利事業登記者，不得經
    營電子遊戲場業，違反者應予處罰，電子遊戲場業管理條例
    第15條、第22條分別定有明文。又所謂電子遊戲場「業」，
    指「業務」而言，而刑法上所謂業務，係以事實上執行業務
    者為標準，指以反覆同種類之行為為目的之社會的活動而言
    ；執行此項業務，縱令欠缺形式上之條件，仍無礙於業務之
    性質。因此不論該事業是否「專營」電子遊戲場業，亦不問
    經營是否需達一定之規模，即使於原本所營事業外，兼營電
    子遊戲場業，或所經營之電子遊戲場不具相當之規模，亦無
    礙於電子遊戲場業管理條例相關規定之適用，最高法院90年
    台非字第276 號判決可資參酌。另按高雄市楠梓區○○○路
    與清豐路口旁空地貨櫃屋係同案被告張美瑛提供，由被告提
    供電子遊戲機台，供不特定之賭客入內，以如事實欄所示賭
    博方式賭博財物之事實，業經共同被告張美瑛、被告於偵訊
    中供述綦詳，衡以本件賭博方式係不特定人均可下注賭博，
    且賭客人數係處於隨時可增加之狀態，是前開處所既為不特
    定人得出入賭博，即屬公眾得出入之場所無疑。故核被告甲
    ○○所為，係違反電子遊戲場業管理條例第15條之未經辦理
    營利事業登記而擅自經營電子遊戲場業之規定，應依同條例
    第22條之規定處斷、刑法第266 條第1 項前段之賭博罪。被
    告行為後，刑法第56條連續犯之規定業已刪除，前已敘明，
    然從事賭博者，屬多次反覆實行之犯罪類型，具犯罪之依賴
    性而為常習犯，從賭博行為人自始基於概括性之主觀犯意與
    客觀行為加以觀察，社會通念應認屬包括一罪為恰，並收限
    縮數罪併罰範圍之效（刑法第56條修正理由第4 點參照）。
    被告甲○○與同案被告張美瑛就上開犯行具有犯意聯絡、行
    為分擔，應論以刑法第28條之共同正犯。被告所犯上開2 罪
    ，犯意各別，行為互異，應分論併罰。被告前因妨害風化案
    件，經臺灣台南地方法院94年度簡字第2412號判決處有期徒
    刑3 月確定，甫於95年1 月10日易科罰金執行完畢，此有臺
    灣高等法院被告前案紀錄表1 份在卷可按，其於該有期徒刑
    執行完畢後，5 年內再犯本案違反電子遊戲場業管理條例部
    分之有期徒刑以上之罪，不論依修正前之刑法第47條，或修
    正後之刑法第47條第1 項之規定，均構成累犯，對被告而言
    並無有利或不利之情形，惟本案綜合比較後既認新法較有利
    於被告，應依修正後之刑法第47條，就被告違反電子遊戲場
    業管理條例部分論以累犯，並加重其刑。原審以事證明確，
    被告犯行堪以認定，而依共同以賭博為常業罪名予以論罪科
    刑，固非無見，然查：原審雖於理由欄敘明被告係累犯，但
    未於主文諭知累犯，自有未洽，而常業賭博罪業經刪除，原
    審論罪科刑法條業失所依據，自應由本院合議庭將原審判決
    關於被告甲○○部分予以撤銷改判。上訴人即被告甲○○上
    訴理由略以：本件與臺灣臺南地方法院95年度簡上字第256
    號案件（即臺灣臺南地方法院95年度簡字第904 號案件、臺
    灣台南地方法院檢察署95年度偵字第1131號案件）為同一案
    件，應併案審理云云。惟查，上開臺灣臺南地方法院95年度
    簡上字第256 號案件之犯罪時間係於93年2 月11日起分別至
    94年12月29日、95年1 月22日查獲，犯罪地點位於台南縣仁
    德鄉○○○街73號「界揚超商」，共同正犯係張敏祥、李鳳
    秋，此有臺灣臺南地方法院95年度簡字第904 號判決、臺灣
    台南地方法院檢察署95年度偵字第1131號聲請簡易判決處刑
    書在卷可查（見本院卷），而被告於本院審理中自承：台南
    案子有營業登記，本件沒有，台南那件結束後才回高雄寄台
    等語（見本院95年8 月8 日審判筆錄第5 頁），本院認上開
    2 案件犯罪時間不同、地點不同、共犯行為人不同，上開2
    案間不具有連續犯之關係，非屬同一案件，被告上訴意旨，
    雖無理由，然原審既有上開可議之處，本院仍應撤銷原判決
    關於被告甲○○部分。本院審酌被告未經主管機關許可，擅
    自在上址貨櫃屋擺設電子遊戲機台，有損主管機關對於電子
    遊戲場業之管理，而在公眾得出入之場所賭博，業已破壞社
    會善良風俗，惟擺設機具之時間不長，數量非多，規模不大
    ，犯後坦承犯行，態度良好等一切情狀，量處如主文所示之
    刑，並分別諭知易科罰金、易服勞役之折算標準，以示懲儆
    。
四、扣案電子遊戲機「超級大舞台」3 台、「賽狗」1 台（均含
    IC板）、代幣500 枚均係當場之賭博器具，應依刑法第266
    條第2 項規定宣告沒收。
五、同案被告張美瑛、蔡水泳部分未經上訴，業經確定。
據上論斷，應依刑事訴訟法第455 條之1 第1 項、第3 項、第36
9 條第1 項、第364 條、第299 條第1 項前段，電子遊戲場業管
理條例第22條，刑法第11條前段、第2 條第1 項但書、第28條、
第266 條第1 項、第47條、第41條 第1 項前段、第42條第3 項前
段、第266 條第2 項，刑法施行法第1 條之1，判決如主文。
本案經檢察官黃建銘到庭執行職務。
中    華    民    國    95    年    8     月    31    日
                  刑事第二庭    審判長法  官  邱永貴
                                      法  官  高思大
                                      法  官  何佩陵
以上正本証明與原本無異。
不得上訴。
中    華    民    國    95    年    8     月    31    日
                                      書記官  張家瑜
附錄本案論罪科刑法條全文：
中華民國刑法第266條
（普通賭博罪與沒收物）在公共場所或公眾得出入之場所賭博財
物者，處1 千元以下罰金。但以供人暫時娛樂之物為賭者，不在
此限。
當場賭博之器具與在賭檯或兌換籌碼處之財物，不問屬於犯人與
否，沒收之。
電子遊戲場業管理條例第22條
違反第15條規定者，處行為人1年以下有期徒刑、拘役或科或併
科新台幣500,000 元以上2500,000元以下罰金。
附表
┌──┬───────┬───────┬───────┬────┬────┐
│條號│  舊法規定    │   新法規定   │   比較理由   │比較依據│比較結果│
│    │              │              │              │        │何者對行│
│    │              │              │              │        │為人較有│
│    │              │              │              │        │利      │
├──┼───────┼───────┼───────┼────┼────┤
│42II│易服勞役以1元 │易服勞役以新臺│關於罰金易服勞│修正刑法│新法    │
│    │以上3元以下， │幣1000元、2000│役之折算標準，│第2條第1│        │
│    │折算1日。但勞 │元或3000元折算│舊法以銀元100 │項但書  │        │
│    │役期限不得逾6 │1日。但勞役期 │、200、300元即│        │        │
│    │個月。        │限不得逾1年。(│新台幣300、600│        │        │
│    │（罰金罰鍰提高│新法§42III)   │、900元折算1日│        │        │
│    │標準條例第2 條├───────┤，新法則提高易│        │        │
│    │前段：依刑法第│依第五十一條第│服勞役之折算標│        │        │
│    │41 條 易科罰金│七款所定之金額│準，修正為以  │        │        │
│    │或第42條第2 項│，其易服勞役之│1000 元、2000 │        │        │
│    │易服勞役者，均│折算標準不同者│元或3000元折算│        │        │
│    │就其原定數額提│，從勞役期限較│1日。就折算金 │        │        │
│    │高為100 倍折算│長者定之。(新 │額以觀，顯以新│        │        │
│    │1 日)         │法§42Ⅳ)     │法對行為人有利│        │        │
│    │              │              │。            │        │        │
└──┴───────┴───────┴───────┴────┴────┘


司法院資訊處製作；財團法人民間司法改革基金會備份。
